臺灣高等法院民事判決
109年度上字第13號
上  訴  人  邱黃雅俐
            陳麗吟  
共      同
訴訟代理人  林玠民律師
上  訴  人  陳洪足  
訴訟代理人  丁榮聰律師
            許文懷律師
            周德琴  
上列當事人間請求調整租金事件，兩造對於中華民國108年10月2
3日臺灣新北地方法院108年度訴字第1987號第一審判決各自提起
上訴，本院於110年1月12日言詞辯論終結，判決如下：
    主      文
兩造上訴均駁回。
第二審訴訟費用由兩造各自負擔。
    事實及理由
一、上訴人邱黃雅俐、陳麗吟（下稱邱黃雅俐等2人）主張：上
    訴人陳洪足於民國102年3月間以優先承買方式取得坐落新北
    市○○區○○段0000地號土地（面積165平方公尺，下稱系爭土
    地）所有權應有部分百分之一，伊等所有權應有部分共百分
    之九十九。系爭土地經前所有權人出租予陳洪足（下稱系爭
    租約），其上坐落陳洪足所有門牌號碼新北市○○區○○路0段0
    00○000號未登記建物（下稱系爭建物），曾於87年間經原法
    院以87年度訴字第996號判決（下稱原法院87年訴訟或判決
    ）自87年9月1日起，調整租金為每年稻谷4萬台斤；該租金
    又於99年7月間經當時所有權人即邱黃雅俐等2人與林通遠訴
    請調整，經鈞院102年度重上字第374號判決（下稱前案訴訟
    或判決）自99年7月23日起調整為每年稻谷6萬台斤確定。惟
    前案判決所據系爭土地99年度之公告現值為每平方公尺新臺
    幣（下同）26萬3,750元，本件起訴時即108年5月之公告現
    值則為每平方公尺46萬8,000元，漲幅高達百分之七十七點
    四四，是上開租金額已不符目前市場行情，爰依民法第442
    條、第227條之2規定，擇一請求法院酌予調整租金（下稱系
    爭租金）按土地申報地價總額百分之十計算，即系爭租金自
    起訴狀繕本送達翌日即108年6月7日（見原審調字卷第73頁
    ）起，調整為每年租金稻谷9萬5,800台斤之判決。原審判決
    系爭租金自108年6月7日起，調整為每年租金稻谷6萬7,000
    台斤，併駁回邱黃雅俐等2人其餘之訴。兩造就其敗訴部分
    各自提起上訴。上訴聲明：㈠原判決關於駁回邱黃雅俐等2人
    後開第㈡項部分廢棄。㈡邱黃雅俐等2人出租予陳洪足之系爭
    土地租金，自108年6月7日起，應再調高為每年租金稻谷9萬
    5,800台斤（逾此部分，非本院審理範圍，不予贅述）。答
    辯聲明：對造上訴駁回。
二、陳洪足則以：系爭租約約定以稻谷繳納，已預含有租金隨稻
    谷價格昇降而機動調整之意，且自前案訴訟迄今，稻谷漲幅
    已達百分之十六點十三，足以反映物價指數。又系爭土地為
    三角型之零畸地，按法令規定無法單獨開發使用，使用價值
    有限；其上伊所有系爭建物屬違章建築，不得增建或改建，
    因該建物部分占用國有土地，經財政部國有財產署（下稱國
    財署）以申報地價百分之五作為年租金之數額。佐以系爭土
    地周圍、租賃面積為40坪至60坪之一樓店面，平均每坪月租
    金之單價為1,235元，而系爭建物經濟價值有限，其租金應
    低於上開市場行情。另參考鄰近系爭土地之中油公司於103
    年地上權案例，換算系爭土地每年租金應為40萬9,304元，
    而系爭土地每年年租金稻谷6萬台斤，折算新臺幣為77萬7,6
    00元，已高於中油公司上開案例。再者，系爭土地於102至1
    08年為捷運施工期間，無法正常使用，比對前案訴訟鑑定報
    告與中亞不動產估價師事務所（下稱鑑定單位）109年7月22
    日函覆鈞院之鑑定報告（下稱系爭鑑定報告）所載租金可知
    ，系爭土地租金自100年3月17日起迄今呈下跌趨勢，邱黃雅
    俐等2人請求調高租金顯不合理。此外，系爭鑑定報告之鑑
    定人並未親自到場，其承辦人亦未至勘估標的即系爭建物內
    部勘察，率認系爭建物全部作為商業使用，違反不動產估價
    技術規則第13條規定，自不足採等語置辯。上訴聲明：㈠原
    判決不利陳洪足部分廢棄。㈡上廢棄部分，邱黃雅俐等2人在
    第一審之訴駁回。答辯聲明：對造上訴駁回。
三、兩造不爭執事項（見本院卷第266、322頁）：
  ㈠邱黃雅俐96年7月30日取得系爭土地應有部分五分之二；陳麗
    吟98年1月10日取得系爭土地應有部分百分之五十九（見原
    審調字卷第65至67頁）。
  ㈡訴外人林通遠所有系爭土地應有部分百分之一，經其債權人
    聲請強制執行拍賣，拍定後經原法院依拍賣價格通知陳洪足
    優先承買，陳洪足表示同意優先承買而於102年3月12日以拍
    賣取得系爭土地應有部分百分之一（見原審訴字卷第97頁）
    。
  ㈢系爭土地前手陳志煌、秦啟晃於87年間對陳洪足提起調整租
    金訴訟，經原法院87年判決自87年9月1日起調整為每年租金
    稻谷4萬台斤確定；邱黃雅俐等2人及林通遠前於99年間對陳
    洪足提起調整租金訴訟，經前案判決自99年7月23日起調整
    為每年租金稻谷6萬台斤（見原審調字卷第19、29頁、訴字
    卷第73頁）。
  ㈣兩造間就系爭土地存有不定期租賃關係即系爭租約。
　㈤系爭租金調幅以土地法第97條規定為依據。　
四、兩造爭執事項：
    系爭土地應否調整租金及應如何調整為宜？ 
五、本院之判斷：
  ㈠系爭土地應否調整租金?
　⒈按租賃物為不動產者，因其價值之昇降，當事人得聲請法院
    增減其租金，但其租賃定有期限者，不在此限，民法第442 
     條定有明文。而所謂價值之昇降，係指租賃物本身之價值
    ，於租賃契約成立後有昇降者而言，故凡租賃契約成立後，
    租賃物之價值有昇降時，其租金即在得聲請增加之列（最高
    法院42年度台上字第941號判決意旨參照）。次按規定地價
    後，每二年重新規定地價一次。但必要時得延長之。重新規
    定地價者，亦同；舉辦規定地價或重新規定地價時，土地所
    有權人未於公告期間申報地價者，以公告地價百分之八十為
    其申報地價。土地所有權人於公告期間申報地價者，其申報
    之地價超過公告地價百分之一百二十時，以公告地價百分之
    一百二十為其申報地價；申報之地價未滿公告地價百分之八
    十時，得照價收買或以公告地價百分之八十為其申報地價，
    平均地權條例第14條、第16條分別定有明文。
　⒉邱黃雅俐等2人主張系爭土地經前案判決自99年7月23日起調
    整為每年租金稻谷6萬台斤確定後，迄今未再調整，而系爭
    土地於本件起訴時之公告現值較系爭前案時之漲幅已達百分
    之七十七點四四，應有調整租金之必要等語，為陳洪足所否
    認，並以前詞置辯。查：
　⑴系爭土地原由邱黃雅俐等2人及林通遠出租予陳洪足，邱黃雅
    俐等2人及林通遠前於99年間對陳洪足提起調整租金訴訟，
    經前案判決自99年7月23日起調整為每年租金稻谷6萬台斤，
    嗣陳洪足於102年3月12日以拍賣取得林通遠就系爭土地之應
    有部分百分之一，而為系爭土地共有人之一，均如前不爭事
    項所述，是系爭租約現存在兩造間。又系爭土地於系爭前案
    調整租金之起始年度即99年度之申報地價為每平方公尺5萬8
    ,000元、公告現值為每平方公尺26萬3,750元；而依前說明
    ，規定地價後，每二年重新規定地價一次，系爭土地於99年
    1月、102年1月、105年1月及107年1月辦理重新規定地價，
    故於本件邱黃雅俐等2人起訴時之108年度申報地價，仍為10
    7年度1月重新規定之申報地價每平方公尺7萬5,264元（即10
    7年度公告地價9萬4,080元之百分之八十）、公告現值為每
    平方公尺46萬8,000元等情，有新北市板橋地政事務所108年
    8月6日新北板地價字第108532786號函暨所附公告地價表、
    地價第一類謄本可參（見原審訴字卷第83至89頁），是系爭
    土地於本件起訴時之申報地價、公告現值較系爭前案99年度
    調整租金時之漲幅分別為百分之三十、百分之七十七，而系
    爭租約為不定期租賃關係，亦如不爭事項㈣所述，依上說明
    ，邱黃雅俐等2人依民法第442條規定，訴請調整租金，洵屬
    有據。
  ⑵陳洪足雖抗辯：系爭租約約定以稻谷繳納，已預含有租金隨
    稻谷價格昇降而機動調整之意，且自前案訴訟迄今，稻谷漲
    幅已達百分之十六點十三，足以反映物價指數云云。按依土
    地法第105條準用同法第97條之規定，基地租金之數額，以
    不超過土地申報價額年息百分之十為限。查，邱黃雅俐等2
    人主張系爭租金之調幅以土地法第97條規定為依據，為陳洪
    足所不爭（見本院卷第322頁），前案判決亦依同一規定調
    整系爭租約租金（見原審調字卷第37頁），是系爭租約約定
    以稻谷繳納，僅上訴人得以新臺幣折付，為前案判決所認定
    （見原審調字卷第35頁），為兩造所不爭執；且依前說明，
    不動產租賃契約未定有存續期間，因該不動產價值之昇降，
    當事人本得聲請法院增減其租金，則本件應否調整租金應以
    系爭土地本身之價值是否增減為據，且依前揭土地法規定為
    調整幅度之依據；而稻谷為農產品，其價格每因產量、產期
    、品質及市場供需等因素而波動，不具穩定性，故尚不得以
    給付時稻谷價格之漲跌為系爭租金調整之依據。再者，土地
    申報地價之調整足資為各區土地及交易或收益行情，此觀諸
    地價調查估計規則第3條、第4條規定即明，兩造合意依土地
    法第97條規定，調整之申報地價為公告地價之百分之八十，
    已考量土地價格之漲幅，是陳洪足上開所辯，不足為取。
　㈡系爭土地租金應如何調整為宜?
  ⒈按租金為承租人使用、收益租賃物應支付之對價，故法院於
    依民法第442條之規定，調整不動產租賃之租金時，除應斟
    酌不動產之價值、所處位置及其四周工商業繁榮情形，暨與
    鄰地租金為比較外，更應注意承租人利用該租賃物之經濟價
    值與所得之利益，與應調整之租金數額是否平衡（最高法院
    81年度台上字第3062號判決意旨參照）。查：
  ⑴邱黃雅俐等2人依民法第442條規定請求調整系爭土地租金，
    於法有據，本件租金調幅以土地法第97條規定為依據等情，
    均如前述。參諸系爭土地坐落新北市○○區00路0段，北接民
    生路，南接漢生東路，屬新埔站生活圈，鄰近致理科技大學
    、中山國民中學，主幹道文化路1段現況有環狀線高架橋通
    過，目前基地上已興建磚造平房及鐵皮屋（即系爭建物）、
    貨櫃屋等，已區隔為5個單位，規劃為店鋪使用，若以基地
    條件而言，土地面積約49.92坪，臨路面寬約30公尺，店面
    效益明顯，但因受限地形為三角形，獨立開發利用可行性較
    低，而本案位於板橋市區主幹道上，人潮及車流眾多，若與
    鄰地整合成功極具開發效益，系爭土地鄰近地區與其相同或
    類似土地租金為每月每坪2,550元至2,850元等情，有系爭鑑
    定報告及所附位置圖、現場照片、鑑定單位109年10月26日
    函文可按（見外置報告第4、11、35頁，本院卷第218、219
    頁）；又系爭建物目前使用現況為其中新北市○○區○○路0段0
    00號建物分4個隔間，及1個貨櫃屋，第1隔間內有床、床櫃
    等，供住家使用；第2隔間空置；第3隔間為檳榔店販賣檳榔
    、飲料；第4隔間為饅頭、包子店，現營業中；貨櫃屋內有
    電視、沙潑，作佛堂客廳使用，並堆放有賣飲料之東西，供
    貨品倉庫使用；第2、3、4隔間為鐵皮屋，第1隔間則與同路
    段160號建物相通，均為磚造平房，160號建物大門上掛有西
    北角房屋仲介有限公司招牌，內有辦公桌、椅等，未對外營
    業，目前亦供住家使用等情，與系爭前案履勘筆錄記載大致
    相同，有上開履勘筆錄、系爭土地複丈成果圖及現場照片可
    按（見本院102年度重上字第374號卷一第194至198頁，卷二
    第6至19頁；本院卷第255至261頁），復為兩造所不爭（見
    原審訴字卷第73、95頁）。爰審酌⒈系爭土地於99年度與邱
    黃雅俐等2人起訴時108年度之公告地價、公告現值漲幅；⒉
    系爭土地之位置、交通狀況、工商繁榮程度、鄰地租金；⒊
    陳洪足租用系爭土地建造系爭建物之經濟價值與所受利益；
    及邱黃雅俐96年7月30日取得系爭土地應有部分五分之二、
    陳麗吟98年1月10日取得系爭土地應有部分百分之五十九，
    其二人共計應有部分百分之九十九，陳洪足則於102年3月12
    日以拍賣取得系爭土地應有部分百分之一、系爭土地租金自
    99年起調整為每年6萬台斤稻谷後，迄邱黃雅俐等2人提起本
    件訴訟時即108年5月13日時已逾8年餘未再調整、系爭土地
    於前案判決之公告地價漲幅為百分之三十三（見原審調字卷
    第31頁），與本件起訴時之公告地價漲幅百分之三十相近等
    一切情事，認為系爭土地之年租金應按前述土地法規定，及
    依前案判決所採調幅即以系爭土地申報價額年息百分之七為
    適當。
  ⑵又系爭土地最新申報地價為每平方公尺7萬5,264元（107年1
    月，見原審訴字卷第89頁），故系爭土地（面積165平方公
    尺）之申報地價即為1,241萬8,560元（計算式：7萬5,264元
    ×165平方公尺＝1,241萬8,560元），依該申報地價百分之七
    計算即為86萬9,299元（計算式：1,241萬8,560元×7%＝86萬9
    ,299元，元以下四捨五入）；依兩造原約定租金給付之種類
    係稻谷，再參考兩造不爭執之108年度稻谷收購價格每公斤2
    1.6元（即每台斤12.96元，見原審訴字卷第49、112頁）折
    算約為67,076台斤（計算式：86萬9,299元÷12.96元＝67,076
    台斤，小數點以下四捨五入）。是邱黃雅俐等2人請求系爭
    土地租金應自送達陳洪足起訴狀繕本翌日起，調整為每年租
    金稻谷6萬7,000台斤，洵屬有據，逾此部分則屬無據，應予
    駁回。再者，陳洪足為系爭土地共有人之一，應有部分百分
    之一，本件邱黃雅俐等2人係請求調整系爭租約約定之租金
    ，依民法第818條規定：「各共有人，除契約另有約定外，
    按其應有部分，對於共有物之全部，有使用收益之權。」得
    就其應有部分為使用收益，則陳洪足上開應有部分之租金，
    於將來兩造給付租金時自得依該規定予以扣除，併此敘明。
　⒉陳洪足雖抗辯：系爭土地為三角型之零畸地，按法令規定無
    法單獨開發使用，使用價值有限；伊所有系爭建物屬違章建
    築，不得增建或改建，且該建物部分占用國有土地，經國財
    署以申報地價百分之五作為年租金之數額；佐以系爭土地周
    圍一樓店面之月租金平均每坪1,235元，而系爭建物經濟價
    值有限，其租金應低於上開市場行情；另系爭土地每年年租
    金稻谷6萬台斤，折算新臺幣為77萬7,600元，已高於中油公
    司鄰近土地地上權案例；又系爭土地於102至108年為捷運施
    工期間，無法正常使用，比對前案訴訟鑑定報告與系爭鑑定
    報告所載租金可知，系爭土地之租金自100年3月17日起迄今
    呈下跌趨勢，邱黃雅俐等2人請求調高租金顯不合理云云，
    並提出109年3月23日內政部不動產交易實價查詢服務網頁（
    見本院卷第123頁）。查，本件應否調整租金應以系爭土地
    本身之價值是否增減為據，並依土地法第97條規定以系爭土
    地申報價額年息百分十為上限予以調整，邱黃雅俐等2人依
    民法第442條規定請求調整系爭租金，本院業已審酌上開各
    情，認為系爭土地之年租金應以系爭土地申報價額年息百分
    之七為適當，而國財署有關新北市○○○○路0段000號至188號
    之地上物，歷來占有國有土地之使用補償金，固以使用面積
    按當期申報地價百分之五核計年補償金（見國財署北區分署
    109年4月16日函，本院卷第133、134頁），然上開國有土地
    之使用補償金及中油公司鄰近土地地上權案例，與兩造間系
    爭租約，其原因事實及法律關係有別，尚無得比附援引，本
    院亦不受其拘束。此外，依陳洪足所提上開實價查詢網頁，
    與系爭土地坐落之同路段即00路0段00至000號0樓店面於108
    年4月間即本件起訴前約1個月，其租金為每月每坪2,121元
    ，其餘路段均非00路0段，則其上店面所處位置及其四周工
    商業繁榮情形難認相同，是陳洪足以其上開查得之交易資訊
    計算系爭土地周圍一樓店面之月租金平均每坪1,235元，即
    難採信。陳洪足前揭抗辯，均無可取。
　⒊陳洪足又抗辯：系爭鑑定報告之鑑定人並未親自到場，其承
    辦人亦未至勘估標的即系爭建物內部勘察，率認系爭建物全
    部作為商業使用，違反不動產估價技術規則第13條規定，自
    不足採云云。查，鑑定單位於109年6月9日早上11時派員至
    現場勘察，並由上訴人訴訟代理人許律師、周孟惠會同勘察
    等情，有其109年10月26日函文可稽（見本院卷第217頁）；
    又本件係審酌系爭鑑定報告記載之系爭土地使用現況及相關
    因素，至該鑑定報告所載關於系爭建物全部作為商業使用為
    勘估其租金之結果，未予採為系爭建物租金認定之依憑，並
    無以系爭建物全部作為商業使用而為衡酌。陳洪足此部分抗
    辯，亦無足採。
六、綜上所述，邱黃雅俐等2人依民法第442條規定，請求其等出
    租陳洪足之系爭土地租金，自起訴狀繕本送達翌日即108年6
    月7日（見原審調字卷第73頁）起，調整為每年租金稻谷6萬
    7,000台斤部分，洵屬有據，應予准許；逾此部分之請求，
    為無理由，應予駁回。原審就上開不應准許部分，駁回邱黃
    雅俐等2人之請求，及就上開應准許部分，為陳洪足敗訴之
    判決，均無不合。兩造上訴意旨指摘原判決不當求予廢棄改
    判，均無理由，應駁回其等上訴。
七、本件事證已臻明確，兩造其餘之攻擊或防禦方法及所用之證
    據，經本院斟酌後，認為均不足以影響本判決之結果，爰不
    逐一論列，附此敘明。
八、據上論結，本件兩造之上訴均為無理由，依民事訴訟法第44
    9條第1項、第78條、第85條第1項前段，判決如主文。
中　　華　　民　　國　　110 　年　　1 　　月　　26　　日
                    民事第一庭    
                        審判長法  官 吳光釗
                              法  官 江春瑩
                              法  官 游悅晨

正本係照原本作成。
陳洪足不得上訴。
邱黃雅莉、陳麗吟如不服本判決，應於收受送達後20日內向本院
提出上訴書狀，其未表明上訴理由者，應於提出上訴後20日內向
本院補提理由書狀（均須按他造當事人之人數附繕本）上訴時應
提出委任律師或具有律師資格之人之委任狀；委任有律師資格者
，另應附具律師資格證書及釋明委任人與受任人有民事訴訟法第
466 條之1第1項但書或第2項（詳附註）所定關係之釋明文書影
本。如委任律師提起上訴者，應一併繳納上訴審裁判費。
中　　華　　民　　國　　110 　年　　1 　　月　　27　　日
    　　　　　　　　　　　　　書記官 王詩涵
附註：
民事訴訟法第466條之1（第1項、第2項）：
對於第二審判決上訴，上訴人應委任律師為訴訟代理人。但上訴
人或其法定代理人具有律師資格者，不在此限。
上訴人之配偶、三親等內之血親、二親等內之姻親，或上訴人為
法人、中央或地方機關時，其所屬專任人員具有律師資格並經法
院認為適當者，亦得為第三審訴訟代理人。